最高法院刑事判決　　　　　　　　　　　　　　　八十八年度台上字第五七○六號
　　上　訴　人　甲○○
　　選任辯護人　李合法律師
右上訴人因殺人等罪案件，不服台灣高等法院台南分院中華民國八十八年七月二十七
日第二審判決（八十八年度上訴字第五○三號，起訴案號：台灣台南地方法院檢察署
八十七年度偵字第五七七三、九一七五號），提起上訴，本院判決如左：
    主  文
上訴駁回。
    理  由
一殺人未遂部分：
按刑事訴訟法第三百七十七條規定，上訴於第三審法院，非以判決違背法令為理由，
不得為之。是提起第三審上訴，應以原判決違背法令為理由，係屬法定要件。如果上
訴理由狀並未依據卷內訴訟資料，具體指摘原判決不適用何種法則或如何適用不當，
或所指摘原判決違法情事，顯與法律規定得為第三審上訴理由之違法情形，不相適合
時，均應認其上訴為違背法律上之程式，予以駁回。本件上訴意旨略稱：(一)、扣案西
德制半自動手槍一支、子彈六顆，已於上訴人甲○○所犯未經許可持有手槍罪部分宣
告沒收，又於殺人未遂罪部分宣告沒收，是否適當，滋生疑義。(二)、上訴人開槍射擊
被害人陳盈泉之目的及動機係為救護其父親，犯罪時係受到其父生命遭受急迫侵害之
刺激，其行為豈均無足以憫恕之處，原判決量刑時無一言及於此，遽予科處重刑，
有判決不備理由之違背法令。(三)、依被害人陳盈泉於警訊中之供述，證人曾富章於第
一審證稱：「陳盈泉又要砍第二刀時，甲○○才又趕快開槍射擊陳盈泉。」等語，可
證上訴人係在其父遭陳盈泉意圖砍殺或進行砍殺之際，即侵害正在進行之時，為防衛
其父親生命、身體安全而開槍射擊陳盈泉，應有正當防衛之適用。原判決對陳盈泉有
利於上訴人之供述未說明不予採納之理由，遽為不利上訴人之認定，有判決不備理由
之違法。而曾富章之上述證言，僅以其與警訊中所供相互歧異，且其為上訴人之堂弟
，所言難免有偏袒之虞云云，而不予採信，亦與證據法則有違背。(四)、上訴人開槍射
擊之位置，有無擊中被害人手臂及開槍之次數，原判決未依被害人之供述，曾富章之
證言，上訴人之陳述及奇美醫院之診斷證明書等證物詳加調查認定，即認定上訴人係
正面朝被害人正面胸部開二槍，腹部開一槍，有應於審判期日調查之證據未予調查及
判決理由矛盾之違法。(五)、依奇美醫院診斷證明書記載被害人陳盈泉有「胸腹及左手
臂槍擊穿刺傷」等語，即被害人手臂亦遭槍傷，顯見上訴人所辯對被害人手臂射擊，
並未對其要害為之，無殺人之意思非虛，原判決認上訴人有殺人犯意，有違經驗法則
等語。
惟查本件原判決認定上訴人有原判決事實欄所記載之殺人未遂犯行，係依憑被害人陳
盈泉於警訊中之指訴、證人曾富章於警訊及偵查中之證言、陳明泰於警訊中之證言、
卷附奇美醫院診斷證明書三紙、陳盈泉病歷表影本一份、內政部警政署刑事警察局民
國八十七年五月四日刑鑑字第二八五四三號、八十七年八月十八日刑鑑字第五九六八
四號鑑驗通知書、法務部調查局陸(三)字第八七○九六六六五號鑑定通知書及扣案西
德Ｓ－ＧＳＡＵＥＲ廠製Ｐ２２０型口徑點四五吋半自動手槍（含彈匣二個）一支、
子彈八顆（其中二顆因送驗試射滅失）、彈頭四個等證據，並參酌上訴人亦坦承持上
開手槍朝被害人之胸射擊三顆子彈等相關供述，予以綜合判斷，因而撤銷第一審關於
此部分之判決，改判論處上訴人殺人未遂罪刑（累犯），已詳予說明其所憑之證據及
其認定之理由。而以證人曾富章於警訊中供稱：「陳盈泉持預藏菜刀出來砍殺（曾添
財）頭部一刀，我上前將兩人推開，甲○○知道其父親被殺趕來，持手槍對陳盈泉開
二槍射中陳盈泉倒地後，甲○○立即逃逸。」於偵查中證稱：「甲○○有開槍，我不
知道他開幾槍，……陳盈泉砍了曾添財之後，甲○○再開槍阻止。」等語，並參酌其
他相關證據，因認上訴人係於陳盈泉持菜刀砍擊曾添財頭部一刀致其倒地後，再開槍
射擊陳盈泉，且陳盈泉於砍殺曾添財後已被曾富章推開，斯時陳盈泉對曾添財之不法
侵害已過去，自非對於現在不法之侵害加以防衛，與正當防衛之要件不合。而刑法第
二百七十三條所謂當場激於義憤而殺人，係指他人實施之不義行為，在客觀上足以引
起公憤，猝然遇合，憤激難忍，因而將其殺害者而言。若於他人實施不義之行為以前
，預定計畫而於實施之際或事後將其殺害，即與當場激於義憤之情形不同。上訴人於
得知其父與人口角後，即取出非法持有之槍彈前往，其有計畫實施犯罪之意甚明，且
係在陳盈泉持菜刀砍擊曾添財頭部一刀致其倒地再開槍射擊，對此事後殺人行為，難
認係當場激於義憤而殺人。按諸以槍擊人，可致人於死，為一般人之共同認知，上訴
人持扣案之槍、彈近距離射擊被害人胸、腹部，其有置人於死之犯意甚明。參諸卷附
奇美醫院診斷證明書之記載，陳盈泉所受之傷為胸、腹穿刺內出血、左側血胸、橫隔
膜穿孔、大腸穿孔、脾臟撕裂傷、左側肱骨粉碎性骨折、上臂骨碎性骨折及尺神經受
損等情，益見上訴人係朝陳盈泉之胸、腹部等要害濫射，出手之狠，殺意甚堅，其具
有殺死陳盈泉之故意至為明確。對上訴人否認犯罪，所辯係為阻止陳盈泉殺其父親，
開槍射其手臂，誤射及胸、腹部，並無殺人故意，係正當防衛，及當場激於義憤而殺
人云云，認係卸責之詞，不足採信，於理由內予以指駁說明。復明依證人曾富章及
陳明泰於警訊中之供述，認上訴人係於案發前另與曾添良發生爭執，對空鳴槍一發，
於對陳盈泉開槍前並無對空鳴槍之情事。是以曾富章於偵查中改稱：「當時甲○○有
對空鳴槍一聲，陳盈泉砍了曾添財之後，甲○○再開了三槍阻止。」及於第一審供稱
：「陳盈泉又要砍第二刀時，甲○○才又趕快開槍射擊陳盈泉」等語，因與其在警訊
所供歧異，且其與上訴人為堂兄弟，所言難免有偏袒之虞，此部分證言應係嗣後護
之詞，不足採為上訴人有利之證明。所為論斷，均有卷存資料可資覆按，從形式上觀
察，並無所謂違背法令之情形存在。按同一沒收物，如有合於數沒收之要件時，刑法
並無不得重複諭知沒收之限制，諸如被告以同一物品先後分別犯數罪，或數被告以同
一物品共同犯罪之情形，仍非不得於該被告所犯各罪之從刑，重複將該物諭知沒收，
或於各被告之主刑下，均諭知該物品沒收。本件上訴人先非法持有扣案之西德Ｓ－Ｇ
ＳＡＵＥＲ廠製Ｐ２２０型口徑○‧四五吋半自動手槍（含彈匣二個）一支及子彈，
嗣又持以犯殺人未遂罪，原判決於上訴人所犯未經許可持有手槍罪，諭知該槍、彈沒
收；另又於殺人未遂罪諭知該槍、彈沒收，於法難謂有違。量刑輕重，係屬事實審法
院得依職權自由裁量之事項，苟已斟酌刑法第五十七條各款所列情形而未逾法定刑度
，不得遽指為違法。殺人罪之法定本刑為死刑、無期徒刑或十年以上有期徒刑，原審
依刑法第四十七條累犯之規定，就法定刑有期徒刑部分加重其刑後，再依同法第二十
六條前段未遂犯之規定減輕其刑，審酌非法持有槍、彈為敗壞社會治安重要原因，上
訴人甫在監服刑完畢出獄五日，即再持槍行兇，惡性未改，及其犯罪之動機、目的、
手段、所生危害、犯後態度等一切情狀，就殺人未遂部分在法定刑內量處有期徒刑七
年，已於理由內詳加說明，於法並無不合，難認有理由不備之情形。證據之證明力由
法院自由判斷之，為刑事訴訟法第一百五十五條第一項所明定，此項自由判斷職權之
行使，苟係基於普通日常生活之經驗，而非違背客觀上應認為確實之定則者，即屬合
於經驗法則，不容當事人任意指摘，而證人所作先後不同之證言，何者為可採，事實
審法院本得參酌其他相關證據依職權判斷，苟無違背經驗法則，亦難指為違法。上訴
意旨就原判決根據上開證據所為事實之認定及法律之適用，究竟違反如何之證據法則
或有何適用法則不當，未據卷內資料具體指摘，徒憑己意或就原判決已有調查說明之
事項，漫指其調查未盡或理由不備，或就原審證據取捨及判斷證據證明力之合法職權
行使，泛指其違法，再為主張其無殺人故意，係屬正當防衛等事實之爭執，難謂適法
之上訴第三審理由。此部分之上訴為違背法律上之程式，應予駁回。
二未經許可持有手槍部分：
查第三審上訴書狀，應述上訴之理由，其未述者，得於提起上訴後十日內補提理
由書於原審法院，已逾上述期間，而於第三審法院未判決前仍未提出上訴理由書狀者
，第三審法院應以判決駁回之，刑事訴訟法第三百八十二條第一項、第三百九十五條
後段規定甚明。本件上訴人關於未經許可持有手槍罪部分，不服原審判決，於八十八
年八月十三日提起上訴，並未述理由，嗣於同年月二十一日補提理由書，亦僅述
對殺人未遂部分不服之理由，仍未及對此部分不服之理由，迄今逾期已久，於本院
未判決前仍未提出，依上開規定，此部分上訴自非合法，應予駁回。
據上論結，應依刑事訴訟法第三百九十五條，判決如主文。
中      華      民      國    八十八    年      十      月      十四    日
                              最高法院刑事第五庭
                                  審判長法官  董  明  霈
                                        法官  丁  錦  清
                                        法官  賴  忠  星
                                        法官  林  茂  雄
                                        法官  王  居  財
      右正本證明與原本無異
                                              書  記  官
中      華      民      國    八十八    年      十      月     十九     日
